ACORDAO-COMPLETO-2555835

ACÓRDÃO 7862/2022 ATA 41/2022 - SEGUNDA CÂMARA

VISTOS, relatados e discutidos estes autos de Recurso de Reconsideração interposto por José Jeová Souto Mota contra o Acórdão 5902/2021-TCU-Segunda Câmara;
ACORDAM os Ministros do Tribunal de Contas da União, reunidos em sessão de Segunda Câmara, diante das razões expostas pelo relator, com fundamento nos arts. 32, inciso I, e 33 da Lei 8.443/1992, em:
9.1. conhecer do recurso e, no mérito, dar-lhe provimento para tornar insubsistentes os subitens 9.2, 9.3, 9.4 e 9.5 do Acórdão 5902/2021-TCU-Segunda Câmara e conferir a seguinte redação ao seu subitem 9.1: 
"com fundamento nos arts. 1º, inciso I, 16, inciso I, 17 e 23, inciso I, da Lei 8.443/1992, julgar regulares com ressalva as contas do sr. José Jeová Souto Mota, dando-lhe quitação";
9.2. dar ciência desta deliberação ao recorrente e aos demais interessados.

Recurso de reconsideração interposto por José Jeová Souto Mota, na condição de ex-prefeito, gestão: 2009-2012, contra o Acórdão 5902/2021-TCU-2ª Câmara (peça 124), rel. Min. Bruno Dantas

Segunda Câmara

Município de Tamboril - CE.

3. Interessados/Responsáveis/Recorrentes:
3.1. Interessado: Ministério do Turismo (05.457.283/0001-19).
3.2. Responsável: José Jeová Souto Mota (XXX.952.263-XX).
3.3. Recorrente: José Jeová Souto Mota (XXX.952.263-XX).

13.1. Ministros presentes: Bruno Dantas (Presidente), Aroldo Cedraz (Relator) e Antonio Anastasia.
13.2. Ministro-Substituto convocado: Marcos Bemquerer Costa.

AROLDO CEDRAZ

Ministro Bruno Dantas.

Adoto, como Relatório, e transcrevo a seguir a instrução de peça 153, com a qual anuiu o corpo dirigente da Serur (peças 153-155) , bem como o Ministério Público junto ao Tribunal, no que diz respeito ao mérito (peça 156) .
INTRODUÇÃO
Trata-se de recurso de reconsideração interposto por José Jeová Souto Mota, na condição de ex-prefeito, gestão: 2009-2012, contra o Acórdão 5902/2021-TCU-Segunda Câmara (peça 124) , rel. Min. Bruno Dantas.
1.1. A deliberação recorrida apresenta o seguinte teor:
VISTOS, relatados e discutidos estes autos de tomada de contas especial instaurada pelo Ministério do Turismo (MTur) em desfavor de José Jeová Souto Mota, ex-prefeito de Tamboril/CE, em razão da impugnação total de despesas do Convênio 703016/2009 (Siafi 703016) , que tinha por objeto incentivar o turismo, por meio do apoio à realização do projeto intitulado "Carnaval de Tamboril 2009", previsto para os dias 21, 22, 23 e 24 de fevereiro de 2009,
ACORDAM os Ministros do Tribunal de Contas da União, reunidos em sessão da Segunda Câmara, ante as razões expostas pelo Relator, em:
9.1. rejeitar parcialmente as alegações de defesa apresentadas por José Jeová Souto Mota;
9.2. com fundamento nos arts. 1º, inciso I, 16, inciso III, alíneas "b" e "c", e 19, da Lei 8.443/1992, julgar irregulares as contas de José Jeová Souto Mota, condenando-o ao pagamento do débito discriminado a seguir, atualizado monetariamente e acrescido dos juros de mora devidos, calculado desde a data de ocorrência indicada até sua efetiva quitação, na forma da legislação vigente, fixando o prazo de 15 (quinze) dias, a contar do recebimento da notificação, para que seja comprovado, perante este Tribunal, o recolhimento da quantia ao Tesouro Nacional, nos termos do art. 23, inciso III, alínea "a", da referida Lei, c/c o art. 214, inciso III, alínea "a", do Regimento Interno do TCU:
	Valor original do débito (R$) 
	Data da ocorrência
	Tipo

	80.000,00
	17/4/2009
	Débito

	1.800,00
	3/12/2010
	Crédito

9.3. com fundamento no art. 57 da Lei 8.443/1992, aplicar a José Jeová Souto Mota multa no valor de R$ 13.000,00 (treze mil reais) , atualizado monetariamente desde a data do presente acórdão até a do efetivo recolhimento, se for pago após o vencimento, na forma da legislação vigente, fixando o prazo de 15 (quinze) dias, a contar do recebimento da notificação, para que seja comprovado, perante este Tribunal, o recolhimento da quantia ao Tesouro Nacional, nos termos do art. 23, inciso III, alínea "a", da referida Lei, c/c o art. 214, inciso III, alínea "a", do Regimento Interno do TCU;
9.4. com fundamento no art. 26 da Lei 8.443/1992, autorizar, se requerido, o pagamento da importância devida em até 36 (trinta e seis) parcelas mensais e consecutivas, fixando o prazo de 15 (quinze) dias, a contar do recebimento da notificação, para que seja comprovado, perante este Tribunal, o recolhimento da primeira parcela, e de 30 (trinta) dias, a contar da parcela anterior, para que seja comprovado o recolhimento das demais parcelas, devendo incidir sobre cada valor mensal os devidos acréscimos legais, na forma prevista na legislação vigente, além de alertar que a falta de comprovação do recolhimento de qualquer parcela importará no vencimento antecipado do saldo devedor, nos termos do art. 217 do Regimento Interno do TCU;
9.5. com fundamento no art. 28 da Lei 8.443/1992, autorizar, desde logo, a cobrança judicial das dívidas, caso não atendida a notificação;
9.6. com fundamento no art. 16, § 3º, da Lei 8.443/1992, c/c art. 209, § 7º, do Regimento Interno do TCU, remeter cópia deste acórdão à Procuradoria da República no Ceará, para adoção das medidas que entender cabíveis;
9.7. dar ciência deste acórdão ao responsável e ao Ministério do Turismo
HISTÓRICO
Cuidam os autos de tomada de contas especial (TCE) instaurada pelo Ministério do Turismo (MTur) em desfavor de José Jeová Souto Mota, ex-prefeito de Tamboril/CE, em razão da impugnação total de despesas do Convênio 703016/2009 (Siafi 703016) , que tinha por objeto incentivar o turismo, por meio do apoio à realização do projeto intitulado "Carnaval de Tamboril 2009", previsto para os dias 21, 22, 23 e 24 de fevereiro de 2009.
1.2. O convênio foi firmado no valor de R$ 104.300,00, sendo R$ 100.000,00 à conta do órgão concedente e R$ 4.300,00 referentes à contrapartida da entidade convenente. Os recursos federais foram liberados por meio da ordem bancária 2009OB800388, creditada na conta específica do convênio em 17/4/2009 (peça 74) .
1.3. Na fase interna da TCE, o órgão concedente concluiu pela impugnação total das despesas devido a irregularidades na execução física, no montante de R$ 48.900,00, e ausência de nexo de causalidade entre os recursos federais repassados e as despesas apresentadas a título de prestação de contas, o que acarretou glosa do valor total. O Controle Interno anuiu a esse posicionamento.
1.4. No âmbito do TCU, o responsável foi regularmente citado. Ele apresentou suas alegações de defesa às peças 93-102 e elementos adicionais às peças 107-110, que foram respectivamente analisados pela Secex-TCE nas instruções de peças 103 e 113.
1.5. Quanto ao mérito, o posicionamento final da unidade instrutora foi pela rejeição parcial das alegações de defesa, julgamento pela irregularidade das contas do responsável, com a imputação de débito pelo valor total repassado pelo convênio (R$ 100.000,00) , abatendo-se o valor devolvido (R$ 1.800,00) , e a aplicação das multas previstas nos arts. 57 e 58 da Lei 8.443/1992.
1.6. Por seu turno, o Ministério Público junto ao TCU (MPTCU) se manifestou de acordo com a proposta de mérito formulada pela Secex-TCE, exceto quanto à aplicação da multa fundamentada no art. 58 da Lei 8.443/1992. O parquet entendeu que as irregularidades relacionadas à forma de pagamento e as inconsistências observadas na nota fiscal 50, emitida pela empresa Francisco da França Sousa - ME, não têm gravidade suficiente para ensejar a aplicação da penalidade, sobretudo considerando que já existe proposta de multa fundamentada no art. 57 da mesma lei.
1.7. A decisão considerou admissível o pagamento de R$ 20.000,00 referente às apresentações artísticas abatendo o referido valor do débito cominado.
1.8. Inconformado com o resultado do julgamento deste processo (irregularidade das contas, débito parcial e multa) , Edina Alípio Gomes interpôs o presente recurso de reconsideração.
EXAME DE ADMISSIBILIDADE
Reitera-se o exame preliminar de admissibilidade (peça 139) , ratificado à peça 143 pelo Relator, Ministro Aroldo Cedraz, que concluiu pelo conhecimento do recurso de reconsideração interposto por José Jeová Souto Mota, nos termos dos arts. 32, inciso I, e 33, da Lei 8.443/1992 c/c o art. 285 do Regimento Interno do TCU, suspendendo-se os efeitos dos itens 9.1, 9.2, 9.3 e 9.5 do Acórdão 5902/2021-TCU-Segunda Câmara. 
EXAME TÉCNICO
Delimitação do recurso 
1.9. Constituem objeto do recurso as seguintes questões: 
a) prescrição; e
b) irregularidades Identificadas: desvio de objeto.
PRELIMINAR
Prescrição
Argumentos (peça 137) 
O prazo prescricional a ser aplicado no caso seria o quinquenal previsto na Lei 9783/99, que trata exatamente do prazo prescricional da pretensão punitiva para administração pública federal. A referência do prazo constitucional devem ser as normas de direito público. No sentido de comprovar a argumentação o recorrente apresenta decisão monocrática do Ministro Relator Luís Roberto Barroso no mandado de segurança 32.201/DF, decisão do Ministro Marco Aurélio no MS 35971TP/DF, decisão do Ministro Ricardo Lewandowski no MS 37.664/DF bem como estudo técnico 3/2015-GAB/Mins WDO realizado pelo Ministro Weder de Oliveira (peça 137, p. 3-6 e 8) . 
1.10. Argumenta que no presente caso teria ocorrido a prescrição quinquenal e decenal, pois a data da liberação dos recursos foi no dia 17/04/2009, ocorrência do fato, e a notificação do gestor ocorreu em 22/04/2019. Nessa linha, não se deve considerar a data da manifestação da unidade técnica autorizando a citação, conforme ocorrido no TC Processo 018.726/2015-1 (peça 137, p. 7 e 9) . 
1.11. Requer seja analisada a possiblidade de suspensão do processo até que os embargos no STF RE 636.886/AL (tema 899) sejam julgados no mérito diante da segurança jurídica (peça 137, p. 7) ou o reconhecimento da ocorrência da prescrição nos presentes autos seja quinquenal seja decenal (peça 137, p. 9) .
Análise
No exame da prescrição, a Serur tem adotado os entendimentos detalhados na peça 152, que contém estudo e pronunciamentos anteriores da secretaria sobre o tema. Nessas manifestações, estão desenvolvidas as seguintes premissas, que serão utilizadas no presente exame:
a) ao julgar o RE 636.886, o STF conferiu nova interpretação ao art. 37, § 5º, da Constituição Federal, fixando a tese de que "é prescritível a pretensão de ressarcimento ao erário fundada em decisão de Tribunal de Contas";
b) as pretensões punitiva e de ressarcimento devem observar o mesmo regime na atividade de controle externo, dado o objetivo comum da prescrição, de fixar prazo para o Tribunal de Contas agir, para caracterizar o ilícito, identificar seu autor, dimensionar as consequências da conduta e impor as consequências legais, independentemente de tais consequências terem natureza punitiva ou ressarcitória; e
c) até que sobrevenha norma específica, entende-se que a prescrição das pretensões punitiva e de ressarcimento, no processo de controle externo, deve observar o regime da Lei 9.873/1999, na linha dos recentes pronunciamentos do STF a respeito. Assim, sem prejuízo de se realizar o exame da prescrição também segundo o prazo decenal previsto no Código Civil, o critério adotado, na formulação da proposta de encaminhamento, será o da Lei 9.873/1999. 
1.12. Importante ressalvar os atos dolosos de improbidade. Observa-se que tanto na manifestação do TCU, como amicus curiae (peça 35 do RE 636.886) , como na manifestação do Ministério Público Federal na condição de fiscal da ordem jurídica (peça 38) , o tema 897 foi invocado com o fim de preservar a atuação dos tribunais de contas no caso de prejuízos causados dolosamente, mediante condutas típicas de improbidade administrativa. Todavia, o pedido não foi acolhido. No ponto, não houve divergência quanto ao entendimento do relator, de que "as razões que levaram a maioria da Corte a estabelecer excepcional hipótese de imprescritibilidade, no tema 897, não estão presentes em relação as decisões do Tribunal de Contas que resultem imputação de débito ou multa".
1.13. Ademais, quanto à não incidência do Código Civil no regime de prescrição do ressarcimento, nos votos em que a questão do prazo prescricional foi abordada, a referência sempre foi ao prazo quinquenal, usualmente adotado pelas normas de direito público.
1.14. Com essas explicações adicionais, passa-se à análise da prescrição no caso em exame, considerando-se as premissas indicadas anteriormente. 
Análise da prescrição segundo os critérios do Acórdão 1441/2016-TCU-Plenário
1.15. No que se refere à pretensão punitiva, o TCU tem tradicionalmente aplicado os critérios definidos no Acórdão 1441/2016-TCU-Plenário, que, em incidente de uniformização de jurisprudência, orientou-se pela aplicação do Código Civil. Por este acórdão, em linhas gerais, a prescrição subordina-se ao prazo geral de dez anos (CC, art. 205) , contado a partir da data da ocorrência do fato e interrompido pelo ato que ordenar a citação, a audiência ou a oitiva da parte.
1.16. Entre outras razões que justificaram a adoção desse critério destaca-se a de que o citado dispositivo constitui uma cláusula geral a ser empregada sempre que a pretensão for prescritível, mas a lei não estabelecer um prazo específico, como na hipótese.
1.17. Portanto, mesmo no regime do Código Civil, adotado pelo Acórdão 1441/2016-TCU-Plenário, deve-se perquirir o termo inicial da prescrição, no caso de recursos transferidos à gestão de terceiros: enquanto perdurar o prazo concedido para que ocorra a aplicação desses recursos, não se inicia a fluência da prescrição (CC, art. 199, II) , porque não estará caracterizada a inércia do titular do direito. No caso de transferência fundo a fundo deve-se considerar a data do fato ilícito ou data da consumação do dano, conforme o caso.
1.18. Aplicando essas balizas ao caso em exame, ressalta-se que a pretensão punitiva do TCU, conforme Acórdão 1441/2016-TCU-Plenário, que uniformizou a jurisprudência acerca dessa questão, subordina-se ao prazo geral de prescrição indicado no art. 205 do Código Civil, que é de 10 anos, contado da data de ocorrência da irregularidade sancionada, nos termos do art. 189 do Código Civil, sendo este prazo interrompido pelo ato que ordenar a citação, a audiência ou a oitiva do responsável.
1.19. No voto da decisão recorrida há análise da prescrição (peça 125, p. 3) , senão veja-se:
Por fim, cabe registrar a não ocorrência da prescrição da pretensão punitiva, pois o fato gerador desta TCE data de 17/4/2009 e o ato que ordenou a citação do responsável ocorreu em 25/1/2019 (peça 84) . Desse modo, não houve o transcurso de mais de dez anos, conforme estabelecido por meio do Acórdão 1441/2016-TCU-Plenário.
1.20. No Acórdão 334/2021-TCU-Plenário (Rel. Min. Bruno Dantas) , proferido no âmbito do TC Processo 018.726/2015-1, mencionado pelo recorrente, deixou claro que a data do ato que ordenar a citação é a que deve ser considerada para fins de contagem do prazo prescricional, veja-se:
Com relação à prescrição da pretensão punitiva, em julgado proferido em incidente de uniformização de jurisprudência, TC Processo Processo 030.926/2015-7, o TCU pacificou o entendimento sobre a questão. Naquela ocasião, restaram assentadas as seguintes premissas:
2.1. a pretensão punitiva do TCU subordina-se ao prazo geral de prescrição indicado no art. 205 do Código Civil, de dez anos;
2.2. a prescrição será contada a partir da data de ocorrência da irregularidade sancionada, nos termos do art. 189 do Código Civil;
2.3. o ato que ordenar a citação, a audiência ou a oitiva da parte interrompe a prescrição, nos termos do art. 202, inciso I, do Código Civil;
2.4. a prescrição interrompida recomeça a correr da data em que for ordenada a citação, a audiência ou oitiva da parte, nos termos do art. 202, parágrafo único, parte inicial, do Código Civil;
1.21. Conclui-se que não estaria prescrita a aplicação de multa, adotando-se os parâmetros definidos no Acórdão 1441/2016-TCU-Plenário.
Análise da prescrição pelo regime da Lei 9.873/1999 
1.22. Adotando-se as premissas fixadas na Lei 9.873/1999 ao caso em exame, e mesmo considerando-se o prazo geral de cinco anos, observa-se que não teria ocorrido a prescrição quinquenal. Para tanto, é preciso considerar os parâmetros abaixo destacados.
a) Termo inicial: 
1.23. Informe-se que, recentemente, o Plenário da Suprema Corte se manifestou mais uma vez sobre o tema prescrição no julgamento da ADI 5509, ao tratar da constitucionalidade do prazo prescricional e decadencial de cinco anos previsto nos arts. 76, § 5º e 78, § 7º da Constituição do Estado do Ceará. Com esteio no princípio da simetria insculpido no art. 75 da Constituição Federal, o relator, Min. Edson Fachin, definiu alguns parâmetros para fins de avaliação da incidência do prazo prescricional nos processos conduzidos pelas Cortes de Contas (TCU, Tribunais de Contas dos Estados e do Distrito Federal, e dos municípios) .
1.24. Especificamente sobre a lei de regência e as causas interruptivas da prescrição, o relator, ministro Edson Fachin, reconheceu que o STF ainda não havia fixado orientação clara a respeito, em processo de caráter geral. Ao fazê-lo, na citada ADI, a orientação do relator foi a de aplicar os vários precedentes do STF em casos concretos, que já sinalizavam para a incidência da Lei 9.873/1999, afastando-se a incidência do art. 205 do Código Civil, como evidenciam as seguintes passagens do voto: 
a) "A atividade de controle externo equipara-se, para fins de contagem do prazo prescricional, ao poder de polícia do Estado e, como tal, nos termos do art. 1º da Lei 9.873, de 1999, 'Prescreve em cinco anos a ação punitiva da Administração Pública Federal, direta e indireta, no exercício do poder de polícia, objetivando apurar infração à legislação em vigor, contados da data da prática do ato ou, no caso de infração permanente ou continuada, do dia em que tiver cessado'"; 
b) "Pela mesma razão, incidem as causas legais de interrupção da prescrição, conforme previsão constante do art. 2º da referida Lei". 
1.25. Estabelecida a norma de regência do prazo e das causas interruptivas, o STF avançou no debate quanto ao termo inicial da prescrição, fixando regras mais detalhadas a respeito. Com esse fim, estabeleceu tratamento específico para as tomadas de contas especiais, distinguindo aquelas decorrentes de repasses sujeitos a prestação de contas específica e as relativas a situações em que os fatos são normalmente trazidos ao conhecimento do TCU por meio de denúncias e representações.
1.26. Nesse sentido, o voto do Ministro Edson Fachin trouxe uma regra geral e algumas hipóteses de aplicação casuística. Como regra geral, ficou estabelecido que "o termo inicial da contagem do prazo deve ser o da entrada do processo de fiscalização no âmbito do Tribunal de Contas, ou dos órgãos que, por lei, são encarregados pelo controle interno.", hipótese que se adequa ao presente caso concreto.
1.27. Em situações particulares (explicitações de aplicação da regra geral) :
1º)	Omissão na prestação de contas:
"o dano a ser apurado pela ausência de prestação de contas tem o lapso prescricional iniciado na data em que as contas deveriam ter sido entregues".
2º)	TCE, com irregularidades detectadas na prestação de contas:
"o procedimento prévio à instauração da tomada de contas ... deve ser encerrado o quanto antes, sendo que as irregularidades que tenham porventura sido nele identificadas somente terão iniciada a fluência do prazo prescricional após a competente comunicação para o órgão de controle interno ou para o Tribunal de Contas" [aqui, o termo inicial ficou um pouco mais dúbio] 
3º)	Irregularidades constatadas em fiscalizações, denúncias, representações...:
"Finalmente, deve-se contar o prazo prescricional a partir da data do conhecimento da irregularidade nos casos em que, por iniciativa própria, o Tribunal realiza auditorias ou inspeções, assim como nos casos em que a ele são diretamente levadas as informações necessárias para a instauração de tomada de contas especial. 
1.28. Neste caso concreto, em 17/08/2018 (peça 78) houve comunicação para o órgão de controle interno que emitiu seu parecer.
b) Prazo:
1.29. A Lei 9.873/1999 apresenta um prazo geral, de cinco anos (art. 1º) , e um prazo especial, previsto no art. 1º, § 2º, a saber: "quando o fato objeto da ação punitiva da Administração também constituir crime, a prescrição reger-se-á pelo prazo previsto na lei penal".
c) Interrupções por atos inequívocos de apuração dos fatos:
1.30. No regime da Lei 9.873/1999, a prescrição se interrompe "por qualquer ato inequívoco, que importe apuração do fato" (art. 2º, II) . Interrompendo a prescrição, ocorreram os seguintes atos apuratórios: certificado de auditoria em 20/08/2018 (peça 79) ; pronunciamento do Ministro de Estado em 21/09/2018 (peça 81) e instrução no TCU em 25/01/2019 (peça 82) .
d) Interrupções pela citação dos responsáveis:
1.31. A prescrição também é interrompida "pela notificação ou citação do indiciado ou acusado, inclusive por meio de edital", nos termos do art. 2º, I, da Lei 9.873/1999. E, no regime dessa lei, a interrupção se dá pela citação propriamente dita, e não pelo despacho que a ordena. Com esse fundamento, houve a interrupção em 27/03/2019 (peça 87) . 
e) Interrupção pela decisão condenatória recorrível:
1.32. Por fim, a prescrição também se interrompe "pela decisão condenatória recorrível" (art. 2º, III, da Lei 9.873/1999) . Com esse fundamento, houve a interrupção em 13/04/2021, data da sessão em que foi proferido o acórdão condenatório (peça 124) . Essa interrupção é relevante por estabelecer prazo para julgamento do recurso. 
f) Da prescrição intercorrente:
1.33. Nos termos do art. 1º, § 1º, da Lei 9.873/1999, opera-se a prescrição intercorrente se o processo ficar paralisado por mais de três anos, aguardando "julgamento ou despacho".
1.34. Note-se que há uma correlação entre essa hipótese e as causas de interrupção da prescrição do art. 2º. Com efeito, uma vez interrompida a prescrição por alguma das hipóteses do art. 2º, o processo não pode ficar inativo, sem qualquer inovação processual relevante, por mais de três anos. 
1.35. Trata-se de prazo específico, não se aplicando nem o prazo geral de cinco anos nem o prazo especial, da lei penal (§ 2º) . A finalidade da prescrição intercorrente, com seu prazo próprio, é a de assegurar eficiência e celeridade nas apurações administrativas. Seria contrário a essa finalidade a paralisação injustificada do processo por período maior que o triênio estabelecido para a hipótese.
1.36. A extrapolação do prazo de três anos, sem inovação relevante no processo, pode configurar negligência. Por isso, além de se operar a prescrição, deve-se promover a "apuração da responsabilidade funcional decorrente da paralisação, se for o caso".
1.37. Especificamente quanto a esta TCE, as próprias causas de interrupção elencadas acima permitem evidenciar que o processo teve andamento regular, não se operando a prescrição intercorrente, uma vez que não houve o transcurso do prazo superior a 3 anos.
g) Conclusão:
1.38. Independentemente da existência de outras causas interruptivas não elencadas acima (citações no âmbito administrativo, tentativas de solução conciliatória, etc.) , cujo levantamento não se fez necessário, observa-se, pelos eventos indicados, que não transcorreu prazo suficiente para se operar a prescrição, tomando-se por referência a Lei 9.873/1999, tida pelos julgados do STF como norma regente da prescrição da pretensão punitiva pelos tribunais de contas.
1.39. Partindo-se da premissa de que a pretensão reparatória segue as mesmas balizas, enquanto não houver norma específica a respeito, a demonstração de que não se operou a prescrição punitiva impõe, como consequência, a conclusão de que também é viável a condenação ao ressarcimento do prejuízo apurado nos autos.
1.40. Portanto, descabido o pedido para sobrestar o presente processo, tendo em vista que mesmo pela prescrição quinquenal, esta não ocorreu.
MÉRITO
Irregularidades Identificadas: desvio de objeto
Argumentos
O recorrente em síntese, argumenta que (peças 137 e 138) :
a) a presente TCE deve ser arquivada, pois seu valor é inferior a 100 mil reais previsto no arts. 6° e 7° da Instrução Normativa 71/2012 (peça 137, p. 9) .;
b) não houve aplicação dos recursos fora do objeto pactuado, tendo em vista que o Carnaval Tamboril de 2009 foi realizado;
c) ocorreu pagamento em conta adversa da conta específica do convênio, mas o objetivo era após o repasse pelo Mtur ressarcir a conta utilizada para pagamentos dos itens do plano de trabalho e dessa conta, após ressarcimento, realizar os pagamentos da empresa responsável pelas atrações artísticas (peça 137, p. 10) ;
d) quando os recursos foram debitados na conta do convênio federal foram realizados os pagamentos faltosos para cumprimento do contrato;
e) o Mtur atestou a realização do evento, não havendo má-fé, dolo ou dano ao erário, a finalidade foi alcançada;
f) o desvio de objeto deveria causar apenas a ressalva na regularidade das contas nesse sentido cita, entre outros, o Acórdão 7312/2014-TCU-Segunda Câmara, Rel. Min. Marcos Bemquerer (peça 137, p. 10) ;
g) os recursos foram efetivamente utilizados na realização do objeto do convênio, o que ensejaria a regularidade com ressalva das contas do recorrente, tendo em vista que não houve desvio de finalidade - Acórdão 8119/2021-TCU-Primeira Câmara, Rel. Min. Benjamin Zymler; 
h) ausência de locupletação (peça 137, p. 11) .;
i) foi realizado pregão com 4 lotes para contratação das empresas que ficariam responsáveis pela locação de equipamentos de infraestrutura, serviços profissionais de imprensa e artísticos (peças 16 e 21) ;
j) a vencedora das apresentações artísticas foi a empresa Zoom Promoções (Francisco da França Souza) e pelos outros 3 lotes a empresa Visão Max (Francisco do Carmo Filho Publicidades - ME (peça 138, p. 1, peça 18 e peça 99 p. 2) ;
k) foram firmados contratos nos valores de R$ 158.000,00 para as apresentações artísticas e de R$ 137.135,000 para locação de equipamentos de infraestrutura e serviços profissionais de imprensa (peça 17 e peça 138, p. 2) ;
l) para custear o evento foram utilizados recursos federais (Convênio 60/2009, R$ 100.00,00 para as apresentações artísticas) , além de recursos do Governo do Estado do Ceará (Convênio 31/2009, R$ 31.500,00, para a infraestrutura do evento) e recursos do Município de Tamboril (R$ 58.000,00 para a contratação das apresentações artísticas + R$ 105.635,00 para a infraestrutura do evento) (peça 138, p. 2) ;
m) os pagamentos efetuados à empresa Zoom Promoções Eventos & Marketing (Francisco da França Sousa - ME, CNPJ 06.820.589/0001-50) se destinaram exclusivamente a shows e totalizaram R$ 158.000,00, sendo R$ 100.000,00 alusivos aos recursos federais objeto do Convênio 60/2009, conforme NF 050, de 23/4/2009 (peça 18) , e R$ 58.000,00 referente a recursos municipais;
n) os pagamentos efetuados à empresa Visão Max se destinaram apenas à infraestrutura do evento e totalizaram R$ 137.135,00, sendo R$ 105.635,00 (18/2/2009) de recursos próprios municipais e R$ 31.500,00 de recursos estaduais (Convênio 31/2009) ;
o) os recursos federais foram aplicados totalmente nas apresentações artísticas conforme nota fiscal 50 (peça 18) e correspondente recibo (peça 19) , ou seja, dentro do objeto conveniado e de acordo com o pregão e contratos decorrentes (peça 138, p. 2-3) ;
p) pode-se estabelecer o nexo de causalidade com: plano de trabalho etapa/fase 10 no valor de R$ 20.000,00 e demais shows elencados no lote 1 do pregão (peça 16) ; o processo licitatório na modalidade pregão; termos de homologação e adjudicação, contrato firmado para as apresentações artísticas (peça 17) , nota fiscal 50 relativa às apresentações artísticas e cheque nominal à empresa contratada (peça 110) (peça 138, p. 3) ;
q) a não adequação do plano de trabalho em relação aos R$ 80.000,00, de infraestrutura/divulgação para apresentações artísticas, não deve ensejar a imputação de débito ao gestor, tendo em vista que os recursos foram devidamente aplicados no objeto conveniado em benefício da sociedade (peça 138, p. 3) ;
r) tendo em vista que os recursos federais só foram depositados em 17/04/2014, não se poderia exigir do gestor conduta diversa senão adiantar todos os necessários serviços de infraestrutura e divulgação com recursos de outras fontes de recursos já disponíveis para serem utilizados no evento e, só depois, utilizar os recursos federais para realizar o pagamento dos shows (peça 138, p. 3) ;
s) registra como atenuantes para a conduta adotada pelo gestor, o fato de a aprovação do convênio (19/2/2009) ter ocorrido em data muito próxima ao evento (21 a 24/2/2009) , o que dificultou qualquer providência no sentido de readequações ou alterações em datas, plano de trabalho, contratos ou cronogramas (peça 138, p. 3) ;
t) não houve utilização de recursos conveniados em modalidade de despesa diversa das constantes no plano de trabalho nem aplicação em desacordo com a meta programada (peça 138, p. 3) ;
u) ao se aceitar o documento comprobatório da apresentação das bandas, torna-se implícita a aceitação de que a infraestrutura pertinente (executada com outros recursos estaduais e municipais) foi executada (Acórdão 8119/2021-TCU-Primeira Câmara) (peça 138, p. 4) ;
v) há publicação em jornal e declarações da época sobre a realização do evento em apreço (peças 22, 28) ;
w) extenso lapso temporal (transcurso de quase dez anos) entre o fato gerador dos presentes autos (17/4/2009) e a citação (25/1/2019) são extremamente prejudiciais ao contraditório e à ampla defesa;
x) a cobrança do débito caracterizaria enriquecimento ilícito da União.
1.41. Requer afastamento da condenação em débito e multa bem como julgamento pela regularidade das suas contas ou regularidade com ressalva se identificada alguma falha formal (peça 137, p. 11 e peça 138, p. 4) .
Análise
Informe-se assistir razão parcial ao recorrente. Explica-se.
1.42. Inicialmente cumpre informar ser improcedente o pedido para arquivamento da presente TCE porque o valor do débito seria inferior a R$ 100.000,00. Explica-se que na IN 71/2012 dispõe em seu art. 19, caput e § 1º:
Art. 19. Aplicam-se as disposições constantes do art. 6º desta Instrução Normativa às tomadas de contas especiais, ainda pendentes de citação válida, que se encontram em tramitação no Tribunal de Contas da União.
§ 1º Instaurada a tomada de contas especial e citados os responsáveis, não se lhe admitirá o arquivamento, mesmo na hipótese de o valor apurado como débito ser inferior ao limite estabelecido no art.6º desta Instrução Normativa.
1.43. Ademais, considera-se para fins de aplicação do art. 6° inciso I o valor atualizado do débito, veja-se (grifos acrescidos) :
Seção II Da dispensa
Art. 6º Salvo determinação em contrário do Tribunal de Contas da União, fica dispensada a instauração da tomada de contas especial, nas seguintes hipóteses:
I - o valor do débito for inferior a R$ 100.000,00, considerando o modo de referenciação disposto no § 3º deste artigo (NR) (Instrução Normativa nº 76, de 23/11/2016, DOU de 12/12/2016) ;
 (...) 
§ 3º Para fins da aplicação do inciso I do caput, deverá proceder-se do seguinte modo: (AC) (Instrução Normativa nº 76, de 23/11/2016,
I - no caso de o fator gerador do dano ao erário ser anterior a 1º de janeiro de 2017, o valor original deverá ser atualizado monetariamente até essa data; (NR) (Acórdão 957/2017-TCU-Plenário, de 17/5/2017) 
1.44. Não cabe, portanto, arquivar a presente TCE.
1.45. Em seguida, cumpre esclarecer as peculiaridades do presente caso concreto.
1.46. A decisão ora recorrida reconheceu a ocorrência do evento "Carnaval de Tamboril 2009" ao abater do débito parcela referente a apresentações artísticas no valor de R$ 20.000,00, conforme previsto no plano de trabalho. Importante reproduzir o trecho do voto da decisão recorrida a respeito do estabelecimento do nexo de causalidade:
25. Assim, considerando que o convênio foi assinado antes do referido normativo e que a contratação se deu por licitação na modalidade pregão, poderia ser admitida, em relação ao pagamento de R$ 20.000,00 referente às apresentações artísticas, a composição do nexo de causalidade com os seguintes documentos constantes dos autos: 
i) plano de trabalho (peça 29) - etapa/fase 10: shows artísticos no valor de R$ 20.000,00;
ii) processo licitatório na modalidade pregão presencial 2009.01.26.2 (peça 30) , para a locação de equipamentos de infraestrutura, serviços profissionais de imprensa e artísticos para realização do evento. 
iii) termo de homologação e adjudicação (peça 21) ;
iv) contrato 2009.02.13.1 (peça 17) firmado com a empresa Francisco da França Sousa - ME para a prestação de serviços profissionais artísticos;
v) nota fiscal 50 (peça 18) relativa às apresentações artísticas;
vi) cheque nominal à empresa contratada (peça 110) .
1.47. Destaque-se do excerto acima que se consideraram válidos e suficientes tanto a NF 050 como o cheque nominal à empresa contratada. Além disso, a decisão considerou válido o pregão realizado tanto para a infraestrutura do evento como para as apresentações artísticas (itens 19-20 do voto na peça 125, p. 2) . Portanto, a análise do presente recurso deve se pautar nos limites estabelecidos pela decisão recorrida sob pena de causar reformatio in pejus. 
1.48. O valor do débito não foi integralmente afastado pela decisão recorrida por conta de o plano de trabalho estabelecer vinte mil reais para as apresentações artísticas e o restante, oitenta mil reais, para a infraestrutura do evento. Nesse momento recursal, o indigitado alega desvio de objeto para o valor restante (oitenta mil reais) .
1.49. O recorrente coloca que utilizou recursos estaduais e municipais para a infraestrutura do evento e os recursos federais e municipais para as apresentações artísticas (peça 16, p. 8-9, peça 18, peça 19, p. 3 e peça 110) . Verifica-se que a nota fiscal 050 foi emitida pela empresa Zoom Promoções, em 23/04/2009, logo após a liberação dos recursos por meio da ordem bancária 2009OB800388, creditada na conta específica do convênio em 17/4/2009 (peças 19 e 74) . E a nota fiscal 304 foi emitida em 18/02/2009 pela empresa VisaoMax antes do início do evento, previsto para os dias 21, 22, 23 e 24 de fevereiro de 2009 (peça 99, p. 2) .
1.50. Repise-se o disposto na alínea 'p' do item 7 desta instrução, com alguns ajustes: é possível estabelecer o nexo de causalidade com: plano de trabalho etapa/fase 10 no valor de R$ 20.000,00 e demais shows elencados no lote 1 do pregão (peça 16) ; o processo licitatório na modalidade pregão; termos de homologação e adjudicação (peça 21) , contrato firmado para as apresentações artísticas (peça 17) , nota fiscal 50 relativa às apresentações artísticas com recibo (peça 18 e peça 19, p. 3) e cheque nominal à empresa contratada (peça 110) . Em suma, considerando que não se questiona a execução do objeto pactuado, entende-se possível estabelecer o necessário vínculo entre os comprovantes de despesas, os recursos repassados e os serviços executados.
1.51. Consideram-se válidos os argumentos apresentados acerca do mérito da questão. O que ocorreu no presente caso concreto foi desvio de objeto e não de finalidade já que os recursos federais foram todos empregados no evento objeto do convênio em análise, qual seja, "Carnaval de Tamboril 2009". Nesse sentido é possível concluir que os recursos federais foram utilizados em benefício da população local,
1.52. Nessas situações em que há desvio de objeto, esta Corte de Contas tem se posicionado no sentido de aceitar as justificativas dos gestores, desde que comprovado o interesse público da alteração realizada, se não houver outras irregularidades. O recorrente apresenta diversas decisões desta Corte nesse sentido, vejam-se algumas:
Acórdão 7312/2014-TCU-Segunda Câmara
Relator: MARCOS BEMQUERER
SUMÁRIO
TOMADA DE CONTAS ESPECIAL. CONVÊNIO. EXECUÇÃO DE INFRAESTRUTURA RURAL. APLICAÇÃO DE RECURSOS FEDERAIS DENTRO DA FINALIDADE PREVISTA NO AJUSTE, MAS EM OBJETO DISTINTO. CONTAS REGULARES COM RESSALVA. Julgam-se regulares com ressalva as contas do responsável, em função da aplicação de recursos públicos dentro da mesma finalidade do convênio e em prol da comunidade, embora fora do objeto estrito do ajuste.
Acórdão 3094/2011-TCU-Primeira Câmara
Relator: JOSÉ MUCIO MONTEIRO
Sumário: TOMADA DE CONTAS ESPECIAL. CONVÊNIO. AQUISIÇÃO DE BEM USADO, EM VEZ DE NOVO, SUPOSTAMENTE SEM LICITAÇÃO. EQUIPAMENTO APROVEITADO PELO MUNICÍPIO. DESVIO DE OBJETO. FALTA DE LICITAÇÃO NÃO QUESTIONADA DIRETA E PRECISAMENTE AO RESPONSÁVEL. FALHA NA CITAÇÃO. PREJUÍZO À DEFESA. DÚVIDA QUANTO À EFETIVA FALTA DE LICITAÇÃO. CONTAS REGULARES COM RESSALVA. QUITAÇÃO. CIÊNCIA. 1. A licitação é cabível também na compra de bem usado. 2. A compra de bem usado, no lugar do novo que estava previsto no convênio, configura desvio de objeto, podendo as contas ser julgadas regulares com ressalva, caso não observada irregularidade sob outro aspecto, como preço e aproveitamento.
Acórdão 2065/2011-TCU-Primeira Câmara
Relator: UBIRATAN AGUIAR
Sumário: TOMADA DE CONTAS ESPECIAL. CONVÊNIO. CITAÇÃO. REVELIA. ANÁLISE INDICA DESVIO DE OBJETO, E NÃO DESVIO DE FINALIDADE, NA APLICAÇÃO DOS RECURSOS. DESCARACTERIZAÇÃO DO DÉBITO. CONTAS REGULARES COM RESSALVA EM VIRTUDE DA ALTERAÇÃO EFETUADA NA EXECUÇÃO DO AJUSTE.
Acórdão 1313/2009-TCU-Plenário
Relator: MARCOS VINICIOS VILAÇA
Sumário: TCE. FUNDAÇÃO DO FÍGADO. APLICAÇÃO DE RECURSOS FORA DO OBJETO DO CONVÊNIO. IRREGULARIDADE NÃO VERIFICADA. REGULARIDADE COM RESSALVAS. QUITAÇÃO.
1.53. O posicionamento destacado nas decisões acima reproduzidas deve ser adotado no presente caso concreto a fim de afastar o débito e a multa cominados ao gestor, atual recorrente.
1.54. Apesar de o recorrente alegar cerceamento de defesa devido a extenso lapso temporal decorrido entre a execução do convênio e a atuação do TCU, tem-se que os documentos constantes dos autos são suficientes para a solução do caso, não tendo ocorrido, assim, o alegado cerceamento.
1.55. Destaque que se consideram válidas e parte da análise deste recurso as alegações recursais constantes das alíneas 'a' a 'x' do item 7 desta instrução, excetuando-se as alíneas 'a' e 'w'.
1.56. Note-se que a ressalva nas contas decorre do desvio de objeto, impondo o julgamento das contas pela regularidade com ressalva.
1.57. Portanto, acolhem-se parcialmente as razões recursais apresentadas e os pedidos realizados, devendo a decisão recorrida ser alterada a fim de afastar o débito e a multa cominados, julgando suas contas pela regularidade com ressalva.
CONCLUSÃO
Da análise do recurso apresentado, conclui-se que: 
	a) considerando a premissa de que as pretensões punitiva e de ressarcimento se submetem ao mesmo regime, conclui-se que não estariam prescritas a aplicação de multa e a condenação ao ressarcimento adotando-se as premissas fixadas na Lei 9.873/1999 ao caso em exame, e mesmo considerando-se o prazo geral, de cinco anos, observa-se que não teria ocorrido a prescrição;
	e
	b) foi possível afastar a condenação em débito e em multa, diante da caracterização de desvio de objeto e não de finalidade, julgando as contas regulares com ressalva.
1.58. Dessa forma, é preciso dar provimento ao presente recurso de reconsideração.
PROPOSTA DE ENCAMINHAMENTO
Ante o exposto, submete-se à consideração superior a presente análise do recurso de reconsideração interposto por José Jeová Souto Mota, contra o Acórdão 5902/2021-TCU-Segunda Câmara, propondo-se, com fundamento nos artigos 32, inciso I, e 33, da Lei 8.443/1992, c/c o artigo 285 do RI/TCU:
	a)   conhecer do recurso e, no mérito, dar-lhe provimento de forma a tornar insubsistentes os subitens 9.2, 9.3, 9.4 e 9.5 do Acórdão 5902/2021-TCU-Segunda Câmara e conferir a seguinte redação ao seu subitem 9.1:
"com fundamento nos arts. 1º, inciso I, 16, inciso I, 17 e 23, inciso I, da Lei 8.443/1992, julgar regulares com ressalva as contas do sr. José Jeová Souto Mota, dando-lhe quitação";
	b) dar ciência da deliberação que vier a ser adotada ao recorrente e aos demais interessados.
É o Relatório.

Mariana Pereira Mota (36.116/OAB-CE), Andressa Maria Mota Melo (33.092/OAB-CE) e outros, representando José Jeová Souto Mota.

Procurador Rodrigo Medeiros de Lima.

RECURSO DE RECONSIDERAÇÃO EM TOMADA DE CONTAS ESPECIAL. CONHECIMENTO. RAZÕES RECURSAIS ACOLHIDAS. PROVIMENTO. REFORMA DO JULGADO RECORRIDO. CONTAS REGULARES COM RESSALVA E QUITAÇÃO. CIÊNCIA. ARQUIVAMENTO.

TOMADA DE CONTAS ESPECIAL (TCE)

Secretaria de Recursos (Serur); Secretaria de Controle Externo de Tomada de Contas Especial (SecexTCE).

Conforme consignado no Relatório precedente, este recurso de reconsideração foi interposto por José Jeová Souto Mota, ex-prefeito (gestão: 2009-2012) , contra o Acórdão 5902/2021-TCU-Segunda Câmara (peça 124) , rel. Min. Bruno Dantas, que julgou a Tomada de Contas Especial (TCE) instaurada pelo Ministério do Turismo (MTur) em desfavor do recorrente, em razão da impugnação total de despesas do Convênio 703016/2009, firmado com o Município de Tamboril - CE, que tinha por objeto incentivar o turismo, por meio do apoio à realização do projeto intitulado "Carnaval de Tamboril 2009", previsto para os dias 21, 22, 23 e 24 de fevereiro de 2009.
2.	De início, cabe conhecer do recurso, uma vez atendidos os requisitos de admissibilidade previstos nos artigos 32, I, e 33 da Lei Orgânica do Tribunal de Contas da União.
3.	Em suas razões recursais, o recorrente alega, preliminarmente, a prescrição ressarcitória para a cobrança de débito, bem como a prescrição punitiva do Tribunal. No mérito, alegou, em síntese, que: 
a) a presente TCE deve ser arquivada, pois seu valor é inferior a 100 mil reais previsto no arts. 6° e 7° da Instrução Normativa 71/2012 (peça 137, p. 9) ;
b) o Mtur atestou a realização do evento, havendo, inclusive publicação em jornal e declarações da época sobre sua realização (peças 22, 28) , confirmando que o Carnaval Tamboril de 2009 foi realizado, não havendo locupletamento, má-fé, dolo ou dano ao erário, de modo que a cobrança de débito caracterizaria enriquecimento ilícito da União;
c) a utilização de conta diversa da específica do convênio foi momentânea e os ajustes de saldos seriam regularizados antes do final da vigência do convênio;
d) não houve desvio de finalidade e o desvio de objeto deveria causar apenas a ressalva no julgamento das contas;
e) os procedimentos licitatórios e as contratações foram regulares, 
f) para custear o evento foram utilizados recursos federais, recursos do Governo do Estado do Ceará e recursos do Município de Tamboril;
g) os pagamentos efetuados à empresa Zoom Promoções Eventos & Marketing (Francisco da França Sousa - ME, CNPJ 06.820.589/0001-50) se destinaram exclusivamente a shows e totalizaram R$ 158.000,00, sendo R$ 100.000,00 alusivos aos recursos federais objeto do Convênio 60/2009, conforme NF 050, de 23/4/2009 (peça 18) , e R$ 58.000,00 referente a recursos municipais;
h) os pagamentos efetuados à empresa Visão Max se destinaram apenas à infraestrutura do evento e totalizaram R$ 137.135,00, sendo R$ 105.635,00 (18/2/2009) de recursos próprios municipais e R$ 31.500,00 de recursos estaduais (Convênio 31/2009) ;
i) os recursos federais foram aplicados nas apresentações artísticas conforme nota fiscal 50 (peça 18) e correspondente recibo (peça 19) , ou seja, dentro do objeto conveniado e de acordo com o pregão e contratos decorrentes (peça 138, p. 2-3) ;
j) pode-se estabelecer o nexo de causalidade com: plano de trabalho etapa/fase 10 no valor de R$ 20.000,00 e demais shows elencados no lote 1 do pregão (peça 16) ; o processo licitatório na modalidade pregão; termos de homologação e adjudicação, contrato firmado para as apresentações artísticas (peça 17) , nota fiscal 50, relativa às apresentações artísticas e cheque nominal à empresa contratada (peça 110) (peça 138, p. 3) ;
k) a não adequação do plano de trabalho em relação aos R$ 80.000,00 de infraestrutura/divulgação para apresentações artísticas, não deve ensejar a imputação de débito ao gestor, tendo em vista que os recursos foram devidamente aplicados no objeto conveniado em benefício da sociedade (peça 138, p. 3) ;
l) tendo em vista que os recursos federais só foram depositados em 17/04/2014, não se poderia exigir do gestor conduta diversa senão adiantar todos os necessários serviços de infraestrutura e divulgação com recursos de outras fontes de recursos já disponíveis para serem utilizados no evento e, só depois, utilizar os recursos federais para realizar o pagamento dos shows (peça 138, p. 3) ;
m) a conduta adotada do gestor merece ser atenuada, uma vez que a aprovação do convênio (19/2/2009) ocorreu em data muito próxima ao evento (21 a 24/2/2009) , o que dificultou qualquer providência no sentido de readequações ou alterações em datas, plano de trabalho, contratos ou cronogramas (peça 138, p. 3) ;
n) não houve utilização de recursos conveniados em modalidade de despesa diversa das constantes no plano de trabalho nem aplicação em desacordo com a meta programada (peça 138, p. 3) ;
o) ao se aceitar o documento comprobatório da apresentação das bandas, torna-se implícita a aceitação de que a infraestrutura pertinente foi executada;
p) extenso lapso temporal (transcurso de quase dez anos) entre o fato gerador dos presentes autos (17/4/2009) e a citação (25/1/2019) é extremamente prejudicial ao contraditório e à ampla defesa;
4.	Em exame preliminar, importa destacar que a prescrição nos processos de controle externo em curso no Tribunal de Contas da União passou a observar o disposto na Lei 9.873, de 23 de novembro de 1999, de modo que, pela disciplina recentemente adotada nesta Corte de Contas, prescrevem em cinco anos as pretensões punitiva e de ressarcimento, nos termos da Resolução/TCU 344, de 11 de novembro de 2022, merecendo destaque para este exame os seguintes artigos:
Art. 2º Prescrevem em cinco anos as pretensões punitiva e de ressarcimento, contados dos termos iniciais indicados no artigo 4°, conforme cada caso. 
Art. 3º Quando houver recebimento de denúncia na esfera criminal sobre os mesmos fatos, a prescrição reger-se-á pelo prazo previsto na lei penal. 
Parágrafo único. Alterado o enquadramento típico na ação penal, reavaliar-se-á o prazo de prescrição definido anteriormente.
Art. 4° O prazo de prescrição será contado:
I - da data em que as contas deveriam ter sido prestadas, no caso de omissão de prestação de contas;
II - da data da apresentação da prestação de contas ao órgão competente para a sua análise inicial;
III - do recebimento da denúncia ou da representação pelo Tribunal ou pelos órgãos de controle interno, quanto às apurações decorrentes de processos dessas naturezas;
IV - da data do conhecimento da irregularidade ou do dano, quando constatados em fiscalização realizada pelo Tribunal, pelos órgãos de controle interno ou pelo próprio órgão ou entidade da Administração Pública onde ocorrer a irregularidade;
V - do dia em que tiver cessado a permanência ou a continuidade, no caso de irregularidade permanente ou continuada.
Art. 5º A prescrição se interrompe:
I - pela notificação, oitiva, citação ou audiência do responsável, inclusive por edital; 
II - por qualquer ato inequívoco de apuração do fato;
III - por qualquer ato inequívoco de tentativa de solução conciliatória; 
IV - pela decisão condenatória recorrível.
§ 1° A prescrição pode se interromper mais de uma vez por causas distintas ou por uma mesma causa desde que, por sua natureza, essa causa seja repetível no curso do processo.
§ 2° Interrompida a prescrição, começa a correr novo prazo a partir do ato interruptivo.
§ 3º Não interrompem a prescrição o pedido e concessão de vista dos autos, emissão de certidões, prestação de informações, juntada de procuração ou subestabelecimento e outros atos de instrução processual de mero seguimento do curso das apurações. 
5.	No presente caso, aplicando-se as diretrizes da novel Resolução, temos os seguintes marcos temporais e interruptivos: 
1) Termo inicial: recebimento da prestação de contas: 26/5/2009 (peça 23) 
2) Interrupção: Parecer técnico 106/2009 CGMC/SNPTur/Mtur: 7/10/2009 (peça 24) 
3) Interrupção: Ofício 1899/2010/ CGMC/SNPTur/Mtur: 6/8/2010 (peça 25) 
4) Interrupção: Ofício 419/10/PM Tamboril/CE: 8/9/2010 (peça 26) 
5) Interrupção: 28/10/2010
- Nota Técnica de Reanálise 1.164/2010/MTur: (peça 33) 
- Ofício 1351/2010/CEAPC/DGE/SE/MTur (peça 34) 
6) Interrupção: Ofício 507/10/PM Tamboril: 8/12/2010 (peça 35) 
7) Interrupção: Nota Técnica de Reanálise 076/2011/MTur: 10/1/2011 (peça 38) 
8) Interrupção: Ofício 070/2011/CEAPC/DGE/SEIMTur: 14/1/2011 (peça 39) 
9) Interrupção: Ofício 294/11/PM Tamboril: 25/4/2011 (peça 40) 
10) Interrupção: 17/7/2013
- Nota Técnica de Reanálise 709/2013/MTur (peça 41) 
- Despacho da Coordenadora-Geral da CGMC (peça 42) 
11) Interrupção: Ofício 478/13/PM Tamboril: 27/11/2013 (peça 43) 
12) Interrupção: 27/12/2013
- Nota Técnica de Análise Financeira 0694/2013/MTur (peça 44) 
- Ofício 5449/2013/CGCV/SPOAJSE/MTur  (peça 45) 
13) Interrupção: 24/6/2014
- Nota Técnica de Reanálise 0364/2014/MTur: (peça 47) 
- Ofício 1432/2014/CGCV/SPOA/SE/MTur (peça 48) 
14) Interrupção: Ofício 541/2014/PM Tamboril: 3/12/2014 (peça 51) 
15) Interrupção: Parecer Financeiro: 23/1/2017 (peça 56) 
16) Interrupção: Ofício 90/2017/CGCV/DIRAD/GSE: 25/1/2017 (peça 57) 
17) Interrupção: Correspondência 2402/2017: 24/2/2017 (peça 60) 
18) Interrupção: Ofício 554/2017/CGCV/DIRAD/GSE: 13/3/2017 (peça 61) 
19) Interrupção: Relatório TCE: 1/8/2017 (Peça 77) 
20) Interrupção: 17/8/2018
- Relatório de Auditoria 740/2018 (peças 78) 
- Certificado de Auditoria (peça 79) 
- Parecer do Dirigente de Controle Interno (peça 80) 
21) Interrupção: Ciência Ministerial: 21/9/2018 (peça 81) 
22) Interrupção: Instrução técnica/SecexTCE/TCU: 30/11/2018 (peça 82) 
23) Interrupção: Pronunciamento Secretário SecexTCE: 24/1/2019 (peça 84) 
24) Interrupção: Citação (Ofício 0836/2019-TCU/Secex-TCE, de 26/2/2019) 
25) Interrupção: Ciência do responsável: 27/3/2019 (peça 87) 
26) Interrupção: solicitação de prorrogação de prazo de resposta: 16/4/2019 (peça 89) 
27) Interrupção: Despacho de autorização de prorrogação de prazo: 25/4/2019 (peça 90) 
28) Interrupção: alegações de defesa: 10/6/2019 (peça 93) 
29) Interrupção: encerramento da fase instrutória: 3/9/2019 (peça 105) 
30) Interrupção: apresentação de novos elementos: 7/10/2019 (peças 107/110) 
31) Interrupção: reabertura da fase instrutória: 15/10/2019 (peça 112) 
32) Interrupção: encerramento da fase instrutória: 26/3/2020 (peça 115) 
33) Interrupção: Parecer do Ministério Público: 15/4/2020 (peça 116) 
34) Acórdão 5902/2021-TCU-Segunda Câmara: 13/4/2021 (peça 124) 
35) Interrupção: recurso de reconsideração: 7/6/2021 (peça 137) 
36) Interrupção: aditamento ao recurso de reconsideração: 16/6/2021 (peça 138) 
37) Interrupção: encerramento da fase instrutória: 24/6/2022 (peça 155) 
38) Interrupção: Parecer do Ministério Público: 21/9/2022 (peça 156) 
6.	Disso decorre que não há que se falar em prescrição no presente caso, uma vez que, consideradas as interrupções indicadas, a prescrição só ocorrerá em setembro de 2027, caso não surjam outras causas interruptivas.
7.	No mérito, acompanho o exame realizado pela Serur, que contou com a anuência do Ministério Público junto ao Tribunal, incluindo seus fundamentos às minhas próprias razões de decidir, sem prejuízo dos destaques que farei adiante.
8.	Veja-se que o julgado recorrido, além de reconhecer a realização do evento "Carnaval de Tamboril 2009", também considerou regular o procedimento licitatório realizado, abatendo do débito total a quantia referente às apresentações artísticas, no valor de R$ 20.000,00, conforme previsto no plano de trabalho, senão vejamos:
21.	 Além disso, destaco o entendimento de que é possível a realização de pregão com vistas à contratação de empresa intermediária de artistas e bandas de renome local ou regional, pois o objeto é passível de atendimento por qualquer pessoa jurídica que consiga mobilizar os profissionais do setor artístico atuantes nas referidas bases geográficas e não há incompatibilidade entre apresentações musicais e o conceito de serviço comum (ex vi do Acórdão 3322/2019-TCU-Segunda Câmara) .
22.	 Assim, caso a contratação seja realizada mediante regular processo licitatório, com ampla competitividade - o que não foi objeto de análise neste processo - não é exigível da empresa a apresentação das cartas de exclusividade. Tal exigência decorre justamente da necessidade de comprovar a impossibilidade jurídica de competição entre contratantes.
23.	 Portanto, apenas na contratação direta, por inexigibilidade de licitação, de profissional do setor artístico por meio de empresário exclusivo, faz-se necessária a apresentação de contrato de exclusividade registrado em cartório. Ou, alternativamente, aceita-se, para o estabelecimento do nexo de causalidade entre os recursos repassados e os serviços artísticos prestados, documento que comprove o efetivo recebimento do cachê pelo artista ou por seu representante exclusivo.
24.	 Além disso, esta Corte de Contas tem relativizado essa exigência nos convênios celebrados antes da Portaria MTur 153/2009. Isso porque somente a partir desse normativo passou a ser obrigatória, na prestação de contas, a comprovação do efetivo recebimento do cachê pelos artistas. (ex vi Acórdão 1892/2020-TCU-Plenário) 
25.  Assim, considerando que o convênio foi assinado antes do referido normativo e que a contratação se deu por licitação na modalidade pregão, poderia ser admitida, em relação ao pagamento de R$ 20.000,00 referente às apresentações artísticas, a composição do nexo de causalidade com os seguintes documentos constantes dos autos: 
i) plano de trabalho (peça 29) - etapa/fase 10: shows artísticos no valor de R$ 20.000,00;
ii) processo licitatório na modalidade pregão presencial 2009.01.26.2 (peça 30) , para a locação de equipamentos de infraestrutura, serviços profissionais de imprensa e artísticos para realização do evento. 
iii) termo de homologação e adjudicação (peça 21) ;
iv) contrato 2009.02.13.1 (peça 17) firmado com a empresa Francisco da França Sousa - ME para a prestação de serviços profissionais artísticos;
v) nota fiscal 50 (peça 18) relativa às apresentações artísticas;
vi) cheque nominal à empresa contratada (peça 110) . (os grifos não contam do original) 
9.	E, como bem destacou a Serur, não foi afastada a validade da nota fiscal 50 (peça 18) nem do cheque nominal à empresa contratada, tampouco do pregão realizado, tanto para a infraestrutura do evento como para as apresentações artísticas (itens 19-20 do voto na peça 125, p. 2) . 
10.	De modo coerente, a decisão recorrida abateu somente o valor de R$ 20.000,00 porque esse era o valor constante do plano de trabalho para as apresentações artísticas. Ocorre que, ao se considerar todos os pagamentos realizados, devidamente comprovados pelas notas fiscais constantes da prestação de contas, embora tenha havido uma confusão dos recursos federais com os estaduais e municipais, é possível reconhecer que a totalidade dos recursos federais foi aplicada no objeto do convênio em análise, ainda que com desvio de objeto. 
11.	Veja-se a análise realizada pela Serur no seguinte trecho de sua instrução:
8.7.	O valor do débito não foi integralmente afastado pela decisão recorrida por conta de o plano de trabalho estabelecer vinte mil reais para as apresentações artísticas e o restante, oitenta mil reais, para a infraestrutura do evento. Nesse momento recursal, o indigitado alega desvio de objeto para o valor restante (oitenta mil reais) .
8.8.	O recorrente coloca que utilizou recursos estaduais e municipais para a infraestrutura do evento e os recursos federais e municipais para as apresentações artísticas (peça 16, p. 8-9, peça 18, peça 19, p. 3 e peça 110) . Verifica-se que a nota fiscal 050 foi emitida pela empresa Zoom Promoções, em 23/04/2009, logo após a liberação dos recursos por meio da ordem bancária 2009OB800388, creditada na conta específica do convênio em 17/4/2009 (peças 19 e 74) . E a nota fiscal 304 foi emitida em 18/02/2009 pela empresa VisaoMax antes do início do evento, previsto para os dias 21, 22, 23 e 24 de fevereiro de 2009 (peça 99, p. 2) .
8.9.	Repise-se o disposto na alínea 'p' do item 7 desta instrução, com alguns ajustes: é possível estabelecer o nexo de causalidade com: plano de trabalho etapa/fase 10 no valor de R$ 20.000,00 e demais shows elencados no lote 1 do pregão (peça 16) ; o processo licitatório na modalidade pregão; termos de homologação e adjudicação (peça 21) , contrato firmado para as apresentações artísticas (peça 17) , nota fiscal 50 relativa às apresentações artísticas com recibo (peça 18 e peça 19, p. 3) e cheque nominal à empresa contratada (peça 110) . Em suma, considerando que não se questiona a execução do objeto pactuado, entende-se possível estabelecer o necessário vínculo entre os comprovantes de despesas, os recursos repassados e os serviços executados.
8.10.	Consideram-se válidos os argumentos apresentados acerca do mérito da questão. O que ocorreu no presente caso concreto foi desvio de objeto e não de finalidade já que os recursos federais foram todos empregados no evento objeto do convênio em análise, qual seja, "Carnaval de Tamboril 2009". Nesse sentido é possível concluir que os recursos federias foram utilizados em benefício da população local. (os grifos não contam do original) 
12.	Levando em consideração a baixa materialidade deste processo e, em especial, a aplicação da totalidade dos recursos federais no objeto do convênio e o seu aproveitamento pela população beneficiada pela realização do evento programado, entendo possível reformar o acórdão recorrido para julgar regulares com ressalva as contas do responsável, uma vez que os recursos públicos foram aplicados dentro da mesma finalidade do convênio e em benefício da comunidade, embora fora do objeto estrito do ajuste.
Ante o exposto, ao acolher, no mérito, o exame e a proposta de encaminhamento da Serur, que contou com a anuência do Ministério Público junto ao Tribunal, VOTO no sentido de que o Tribunal adote a deliberação que ora submeto à apreciação deste Colegiado.
TCU, Sala das Sessões, em 29 de novembro de 2022.
AROLDO CEDRAZ 
Relator